【裁判字號】    96,重訴,166
【裁判日期】    970718
【裁判案由】    請求確認合夥財產
【裁判全文】
臺灣臺南地方法院民事判決             96年度重訴字第166號
原      告  丁○○
訴訟代理人  林金宗律師
被      告  吳聰文
            甲○○
            丙○○
共      同
訴訟代理人  蘇暉律師
上列當事人間請求請求確認合夥財產事件，經本院於民國97年6
月30日言詞辯論終結，判決如下：
    主      文
原告之訴駁回。
訴訟費用由原告負擔。
    事實及理由
一、程序方面：
  (一)按原告於判決確定前，得撤回訴之全部或一部，但被告已為
    本案之言詞辯論者，應得其同意，民事訴訟法第262條第1項
    定有明文。本件原告起訴時，原請求確認被告所有如原證一
    所示之61筆土地屬合夥人楊吉源、吳新竹、吳松吉、乙○○
    、丁○○、陳雙真、吳世澤、吳世卿、吳翰招、吳宏原、陳
    蛋、吳溪泉、吳宗昆、吳鑄堂、吳忠、謝丁標、吳子忠、吳
    俊志、吳陣、吳和順、黃拋錠、吳朝雄、吳文石、甲○○、
    吳聰文、丙○○26人（下稱楊吉源等26人）公同共有，嗣於
    被告為本案言詞辯論前撤回一部，僅請求確認台南市○○區
    ○○段第139地號、141 -1地號、141-2地號、142-1地號、
    969-2地號（下稱系爭5筆土地）為合夥人楊吉源等26人公同
    共有，核與上開規定並無不合，應予准許。
  (二)按訴狀送達後，原告不得將原訴變更或追加他訴，但被告同
    意者、擴張或減縮應受判決事項聲明者、或不甚礙被告之防
    禦及訴訟之終結者不在此限，民事訴訟法第255條第1項第1
    、3 、7款分別定有明文。本件原告起訴時原以吳聰文、甲
    ○○、丙○○為被告請求確認被告吳聰文所有之系爭土地屬
    合夥人楊吉源等26人公同共有，於本案審理中撤回對甲○○
    、丙○○之訴（卷(一)80頁），於97年1月2日復追加甲○○、
    丙○○為被告，並經被告同意（卷(一)124頁97年1月2日言詞
    辯論筆錄），是本件被告仍為吳聰文、甲○○、丙○○三人
    ，核先敘明。
  (三)原告於97年6月30日最後言詞辯論期日以言詞主張要追加信
    託關係之備位聲明等情，然均未提出書狀為任何聲明及依據
    ，且本件原告自96年5月起訴，經約1年2月左右時間審理，
    原告均主張本件係基於合夥關係，請求確認系爭土地為合夥
    財產應屬合夥人公同共有，然於爭點整理、調查證據完畢後
    之最後一次言詞辯論期日始以言詞主張其欲另行提出備位聲
    明，主張信託關係（卷二24頁筆錄）。按原告主張其如追加
    信託關係，尚須另行提出與目前本案審理不同之訴訟資料，
    且其有關信託關係之主張所應提出、調查之事證與訴訟資料
    ，與本件基於合夥關係所為調查之訴訟資料並不相同，聲明
    亦不相同，其審理之基礎事實並非同一，且被告亦不同意原
    告之追加（卷二24頁筆錄），並有礙於被告之防禦及訴訟之
    終結，是其追加不符民事訴訟法第255條第1項各款之要件，
    自不應准許，附此說明。
二、原告起訴主張：
  (一)被告與原告及楊吉源、吳新竹、吳松吉、乙○○、陳雙真、
    吳世澤、吳世卿、吳翰招、吳宏原、陳蛋、吳溪泉、吳宗昆
    、吳鑄堂、吳忠、謝丁標、吳子忠、吳俊志、吳陣、吳和順
    、黃拋錠、吳朝雄、吳文石等26人於民國69年間成立合夥契
    約，由合夥人提供土地興建房屋，目的在於就興建完成後，
    將分配之房屋出售牟利。並於69年底交由訴外人理想建設股
    份有限公司（下稱理想公司）承攬興建，名為「山葉理想大
    社區」，各合夥人與訴外人理想公司訂有互易建築契約。該
    互易契約中第3條就房屋分配比率，約定土地所有人分得33.
    33%，換言之，即土地所有人每提供100坪土地，即可得33.
    33建坪，即理想公司所興建之每10棟房屋，土地所有人可分
    得3.33棟。惟理想公司最後未如預期完成當初全體規劃之工
    程，亦即有部份土地並未興建，而現為空地。被告吳聰文當
    時提供之土地，僅少部份完成房屋之興建，其殘存之土地面
    積、地號如起訴狀附件所示共有61筆，面積合計12104.05平
    方公尺，依當初其與理想公司之約定，該等土地應作為興建
    公共設施及娛樂、商業設施（如市場、停車場、電影院、游
    泳池等），但理想公司並未依約完成。被告吳聰文提供之土
    地雖未完成興建，但被告早依其所提供之土地（包含已興建
    房屋及未興建房屋之土地總面積）占所有合夥出資土地之比
    例，取得興建完成之房屋共計1102.08坪（計算式詳如起訴
    狀證2房屋分配面積計算表，補字卷第79頁），亦即，被告
    所提供之土地有大部分未興建公共設施，但已依其所提供之
    全部土地面積，依比例取得其可分配之房屋全數。然系爭5
    筆土地仍登記在被告吳聰文名下，實際上應為合夥人26人等
    全體所公同共有，被告吳聰文自不應任意處分、設定負擔。
    然被告竟未經原告或其他合夥人之同意，將系爭5筆土地中
    之139地號土地及其他土地共12筆（參補卷第8頁附件一），
    擔保抵押借款達一億八仟六佰萬元，顯已侵害合夥人之權利
    ，並否認合夥人對系爭土地之公同共有權利。
  (二)系爭5筆土地雖登記於被告吳聰文名下，然係理想社區建案
    中之社區公共社施用地，而為合夥之公同共有財產，惟被告
    否認之，且未經合夥人同意即以系爭5筆土地中之1筆設定抵
    押借款，又被告甲○○與丙○○為被告吳聰文之父母，均否
    認合夥人對系爭5筆土地公同共有之權利，原告私法上之地
    位即有受侵害之危險，為確保原告之權利，實有確認兩造對
    系爭土地為公同共有之必要。又原告丁○○為合夥人之一，
    本件請求實際上並未涉及公同共有物之處分或對公同共有物
    之其他權利行使行為，原告僅對否認合夥之被告三人提起確
    認之訴，依最高法院54年台上字第2035號、40年台上字第
    1827 號判例之意旨，應認本件之當事人適格並無欠缺。
  (三)被告雖抗辯其與原告及楊吉源等人並無成立合夥，惟兩造與
    楊吉源等人確實共同以名下土地成立合夥，以委託理想公司
    以合建之方式，分配興建完工之建物與座落土地給合夥人，
    經查：
  1.依分配比例圖顯示被告等人已足額分配房屋，依常理被告等
    人既已足額分配，自不該名下還留有土地才是，為何還留有
    土地？原因為何？即是被告三人所分配之部分房屋，是由其
    他地主所提供。而被告之土地之所以尚未興建，係因被告提
    供其名下之土地，是原本規劃留作市場、停車場、電影院等
    社區公共設施用地，且理想公司分配已興建之房屋、土地後
    ，依約留下公共設施預定地（8592.10平方公尺），此公共
    設施預定地之土地即分別登記於被告三人、訴外人乙○○及
    其他地主名下，理想公司以各共有人出資（即提供土地）之
    比例，製作完成公共設施預定地分配表一份，交給各地主收
    執，此分配表顯示出資之各地主均對公共設施預定地（8592
    .10 平方公尺）應分配面積，足證26位地主間確實有合夥之
    合意，否則，理想公司不會製作這樣的分配表。
  2.68年12月2日「台南城中城大社區地主、建主座談會紀錄」
    記載，時任安南區區長楊區長在會議中陳稱：「本人簡單講
    幾句話向各位說明：依目前情形，國僑建設公司無法完成承
    建此社區已成定局，市政府當局視情六個月內基礎工程是否
    完成，依現在安南地區增加住宅區之計劃，極不可能的事，
    本案之許可核准由市政府→省政府→內政部整整花去四年之
    久，這樣情形，不如期興建完成至為可惜。如果地主情願作
    罷並無損失，但相對之承建公司投下巨額資金泡湯，一旦建
    照被吊銷勢將恢復原來漁塭地目，為確保雙方利益盡快在限
    期內共同合作，早日完工，此地未設學校很有成為學校預定
    地之可能。」可知本件「台南城中城大社區」開發案，應是
    由當地全部漁塭地地主共同出資（土地）成立合夥，交由建
    設公司向市政府申請土地地目由漁塭用變更為建築用地，並
    由建設公司填土完畢後在土地上興建房屋，再依上開比例分
    配圖比例分配房屋給地主。因此，若不是26位地主間有合夥
    之合意，建設公司無法在甲地主之土地上興建房屋，而卻將
    房屋及土地分配給乙地主，亦不可能順利聲請變更地目，共
    同開發土地。
  3.81年8月25日「台南市安南區理想里召開籌建社區活動中心
    會議紀錄」記載：「甲○○（即吳聰文之父）發言：有關興
    建社區活動中心事宜，土地所有權人同意書，由社區理事長
    吳瑞林先生、吳順發先生以及謝茂申先生負責處理取得。議
    決：照案通過。」同日並簽有同意書一份，內容如下：「茲
    同意本市公兒用地16，即理想段875號無償提供市府興建活
    動中心以及市場。同意人：甲○○、吳新竹、吳順發、謝茂
    申、乙○○、吳宏原、丁○○、吳松吉」，惟台南市○○區
    ○○段875號地號土地應係合夥人吳新竹名下，甲○○（即
    吳聰文之父）、謝茂申、乙○○、吳宏原、丁○○、吳松吉
    等人既非所有權人，為何能同意將土地無償提供給市府興建
    活動中心以及市場？足證，甲○○（即吳聰文之父）等人確
    實有合夥之合意，所以才認為吳新竹名下之土地，自己有同
    意權，同理被告等三人名下土地亦公同共有，實無疑義。
  4.合夥人乙○○（為甲○○之姪子、吳聰文之堂兄弟）名下有
    屬於公共設施預定地之台南市○○區○○段996地號土地，
    及吳松吉、吳世卿、吳世澤共有屬於公共設施預定地之同段
    997地號，合夥人楊吉源等人於93年7月19日及93年8月17日
    開會決定出售此二筆土地給訴外人郭建成，並決議由合夥人
    原告丁○○代表出售，始由非地主之丁○○出面與買方簽定
    買賣契約書一份，買賣價金雖記載為1,942萬元，但實際係
    以每坪5萬元出售給郭建成，總價金應為24,587,500元（491
    .75 坪×50,000＝24,587,500元）扣除土地增值稅7,391,76
    9元，應餘1,720萬元左右，但又繳納公共設施預定地之地主
    乙○○、吳順發（吳新竹之子）、吳宗昆、吳俊志等人之土
    地地價稅等費用、支付介紹費、測量費等其他費用後，實際
    分配給合夥人之款項共13,002,275元，並由乙○○依比例分
    配予各共有人。雖被告甲○○、吳聰文及丙○○未領取分配
    款2,119,637元，然乙○○等人為何願意將名下土地出售款
    供合夥人分配？據此足證公共設施預定地確屬26名地主公同
    共有。
  5.理想公司雖未將合夥事業土地全部興建完成，但合夥人間尚
    未決議解散，直至民國81年5月22日於「台南市安南區理想
    里興建活動中心有關地主協調會議」中亦有討論關於此合夥
    興建房屋之事項，被告甲○○未有終止之意思，甚至贊成請
    教律師關於與理想公司之間法律問題。且理想公司嗣後確實
    有對被告吳聰文、吳陳鏽及訴外人乙○○起訴請求移轉土地
    所有權，亦有鈞院86年度訴字第322號民事裁定足稽。足證
    被告三人與訴外人乙○○等公共設施預定地地主確與理想公
    司有法律訴訟問題存在、民國81年5月22日於「台南市安南
    區理想里興建活動中心有關地主協調會議」紀錄內容應實在
    ，從而合夥關係確實存在。
  6.至於理想公司69年間再分別與各別地主簽立合建契約，則是
    理想公司為求與個別地主有明確之法律關係所為之契約，與
    26位地主間確實有成立合夥關係，應無矛盾。且由公共設施
    預定地地主分配表係由理想公司所製作乙節，可知理想公司
    確實知道26名地主合夥出資委託該公司興建，因此，究不能
    以理想公司曾與各別地主簽立契約，而否認合夥契約存在。
(六)聲明：
  1.確認被告吳聰文所有台南市○○區○○段139地號、141-1地
    號、141-2地號、142-1地號、969-2地號五筆土地，為合夥
    人楊吉源、吳新竹、吳松吉、乙○○、丁○○、陳雙真、吳
    世澤、吳世卿、吳翰招、吳宏原、陳蛋、吳溪泉、吳宗昆、
    吳鑄堂、吳忠、謝丁標、吳子忠、吳俊志、吳陣、吳和順、
    黃拋錠、吳朝雄、吳文石、甲○○、吳聰文、丙○○26人公
    同共有。
  2.訴訟費用由被告負擔。
三、被告抗辯：
  (一)程序方面：本件原告起訴既以被告吳聰文所有土地為楊吉源
    、吳新竹、吳松吉、乙○○、陳雙真、吳世澤、吳世卿、吳
    翰招、吳宏原、陳蛋、吳溪泉、吳宗昆、吳鑄堂、吳忠、謝
    丁標、吳子忠、吳俊志、吳陣、吳和順、黃拋錠、吳朝雄、
    吳文石、甲○○、吳聰文、丙○○（下稱楊吉源等22人）公
    同共有為請求，自屬本於合夥之公同共有債權之訴訟，其法
    律關係之性質，既須合一確定，自屬固有必要共同訴訟，原
    告未將其所主張之合夥人全體列為當事人，其於當事人之適
    格即有欠缺，自不合法，最高法院41年台上字第170號判決
    、最高法院88年台上字第2566號判決以玆參照。
  (二)被告與訴外人安陽建設有限公司（下稱安陽公司）及國僑建
    設股份有限公司（下稱國僑公司），於67年間有約定合建之
    事實；惟被告與原告及楊吉源等22人間並無合夥關係：被告
    三人於67年4月25日與訴外人安陽公司及國僑公司簽立互易
    契約書約定合建，由被告提供上開契約書附件之土地，由安
    陽公司、國僑公司提供資金、興建房屋後，依上開合約書第
    3 條約定之分配比例，由被告等三人與安陽公司、國僑公司
    各依合建契約之約定分配房屋。嗣因安陽公司、國僑公司倒
    閉無法繼續興建，始由理想公司以上開合建契約之連帶保證
    人為契約之履行，被告等並未另與理想公司有互易契約之合
    意。
  (三)按稱合夥者，謂二人以上互約出資以經營共同事業之契約，
    民法第667條，定有明文。被告三人否認與原告及楊吉源等
    22人間有合夥關係存在，經查：
  1.依本件訴外人理想公司與被告及其他地主間之其他訴訟案件
    ，足徵各地主間確無合夥關係存在：按訴外人理想公司對被
    告及乙○○共4人，依互易契約請求移轉土地所有權，並經
    鈞院以86年訴字第322號所有權移轉登記事件審理在案，而
    理想公司於系爭訴訟中請求被告吳聰文應移轉所有權之土地
    ，與本件原告於起訴時列為應屬楊吉源等26位地主合夥所公
    同共有財產，就坐落台南市○○區○○段地號140、146、14
    7、968、970等多筆土地，均為相同。顯然，原告主張應屬
    26位地主因合夥之公同共有之土地，理想公司與地主間尚有
    利益分配之爭執。復依理想公司對其他地主吳宏原、吳峻志
    及原告丁○○等依互易契約提起訴訟（鈞院79年訴字第548
    號），另亦對吳松吉、吳峻吉、吳新竹依互易契約提起訴訟
    （台南高分院80年上字第197號），本件所涉及被告以外之
    23名地主，係各基於其各別與理想公司間之互易契約，作為
    渠等提供土地後，可取得房屋分配之依據，且各地主於訴訟
    中，均以其個人之事由為無法履行對待給付之抗辯，且各地
    主間除與理想公司間有依互易契約取得房屋外，彼此間均無
    分配合夥利益之情形，足徵各地主間確無合夥關係存在。
  2.就原告所提出之被告吳聰文之61筆土地明細，該61筆土地均
    未興建房屋，應為理想公司未本於合建契約完成公共建設興
    建之違約問題，與其他地主無關，且地主吳宏原、乙○○、
    吳峻志於鈞院77年訴字第1984號請求債務事件中，亦主張「
    目前荒廢之建地，尚有二、三甲之多，但該等土地並非全屬
    被告所有，... 而該筆土地之其他地主已各依其等與理想及
    莊氏公司之合約部分分到原屬被告土地之房屋，確仍舊保有
    大片空置之建地，則被告與該等地主之間，又如何計算分地
    」，足認被告吳聰文所有之該61筆土地與其他地主並無任何
    關連。
  3.原告所提之房屋分配面積計算表，係理想公司作為被告等三
    人合建契約之履約連帶保證人，及與其他土地所有人間之合
    建契約之約定分配內容所製作之書面資料，各土地所有人之
    保留地面積、道路留設面積、提供基地面積等均依各土地所
    有人與理想公司間合建契約約定之內容，並非各土地共有人
    合意決定之結果。依原告所提出本件主張合夥關係之證物為
    吳宗昆、吳松吉於69年12月28日與理想公司、莊氏建設股份
    有限公司間所簽立之合建契約書，其立約之當事人與被告之
    上開合建契約，並不相同。且另主張楊吉源等26人為合夥
    當事人，然就原告自身及其主張之上開當事人間之合夥法律
    關係，亦未提出任何證據，故原告所主張之合夥關係，其合
    夥經營共同事業之標的、對象內容均付之闕如，自不足採。
    且上開合建契約書，其中除第三條房屋分配比率之約定外，
    尚有多項約定事項「甲方於自己土地房屋（現有）附近留五
    佰坪左右，以不妨害社區○○○○道路為原則，如果妨害社
    區整體規劃，必須拆除甲方現有房屋，乙方願意給予甲方相
    同坪數任選交換15米道路、電影院或市場店舖壹棟，作為甲
    方拆除房屋之補償費。」、「23區無建築之地，現由甲方提
    出要求保留，故其應退還給乙方之戶數及所有填土費用，由
    本公司於近期內計算出合理、確實之數量，甲方需無條件退
    還乙方之戶數... 」、「41區保留6戶之工程造價費，按乙
    方發包給承包商之造價費計之，待本工程完成交屋...，甲
    乙雙方再行計算增減補償... 」。且就上開合約書內之特別
    約定事項「乙方願意給予甲方相同坪數任選交換15米道路、
    電影院或市場店舖壹棟，作為甲方拆除房屋之補償費。」，
    亦可得知，原告主張為26位地主公同共有之公共設施用地部
    分，亦屬理想公司與各地主間個別互易契約之範圍。否則，
    果若屬26位地主公同共有，地主吳宗昆、吳松吉不可能與理
    想公司間協議交換應屬公共設施之房屋。益徵，吳宗昆、吳
    松吉確係本於其與理想公司之契約關係自行協議房屋分配方
    式，自難謂與被告等有何經營共同事業之情。且於鈞院79年
    訴字548號土地所有權移轉登記事件中，地主吳新竹之合建
    契約之房屋分配比例為35%，故非原告所主張之33.33%之證
    據。
  4.另依鈞院86年訴字第322號所有權移轉登記事件卷內，有地
    主吳宏原、乙○○、吳峻志三人，自行與理想公司簽署之同
    意書，除要求與理想公司重新訂約外，亦有各項魚苗、魚種
    及地上物金錢補償之協議。益見，地主吳宏原、乙○○、吳
    峻志等人，亦係本於其與理想公司之互易契約，而與之協議
    ，未見其他地主有本於原告所主張之合夥關係，而參與協議
    之情形。
  5.原告所提出之「81年5月22日台南市安南區理想里興建活動
    中心有關地主協調會議」，會議記錄中均未出現任何合夥字
    樣；至於臨時動議中記載請求律師關於理想建設公司簽約15
    年時效問題云云，係出席之部份人員，有與理想公司間簽訂
    合建契約者，就合建契約之請求權，是否已罹於時效問題之
    討論，自與原告所主張之合夥關係無涉。並被告甲○○出席
    上開協調會議，係本於里民身分，與原告主張之合夥關係無
    涉，且若如原告所主張係討論各地主間合夥興建房屋之問題
    ，何以僅有吳瑞林等9人出席？而非原告所主張之全體合夥
    人？就「81年8月25日台南市安南區理想里召開籌建社區活
    動中心會議記錄」，係協商同意書上所列理想段875號土地
    ，提供予市政府興建活動中心及市場，當時與會人員除甲○
    ○外，尚有吳新竹、乙○○，而吳新竹、乙○○於鈞院77
    年訴字第1984號、77年訴字第1935號均已明白陳述，社區內
    荒蕪之建地尚有二、三甲，並非全屬於渠等所有，其日後難
    以求償等語。則其就尚未興建公共設施之空地，與其他地主
    間並無合夥關係存在，另上開會議所附同意書，僅有8人簽
    名，若如係原告所主張土地為26人基於合夥關係所公同共有
    ，為何無全體公同共有人之簽名？從而，上開會議記錄及同
    意書，亦無法為合夥關係存否認定之依據。
  6.理想公司製作之房屋計算分配面積表及公共設施預定地分配
    表，僅有各人依合建契約由理想公司規劃後可取得之面積，
    並非各土地共有人合意決定之結果，亦無法判斷各地主與理
    想公司間之房屋分配情形。而本件仍留有部份土地未興建房
    屋，實出於理想公司嗣後無法繼續完成公共設施部份之建物
    ，且其後亦衍生出於理想公司與被告間之訴訟紛爭。於鈞院
    86年訴字第322號中，理想公司尚對被告及乙○○主張公共
    設施用地已遭主管機關禁建，作為無法興建之理由，足認上
    開理想公司所製作之分配表，係本於理想公司與各地主間之
    合建契約所製作，與各地主間是否有合夥關係並無關連。且
    理想公司於前揭訴訟中，已主張當時參與合約之地主為19人
    ，其中16人為正式參加社區之地主，另3人不願參加社區共
    同規劃，則理想公司與各地主交涉後，各地主之利害關係並
    非一致，縱認製作上開計算表等與各地主間是否有合夥關係
    並無關連。更言之，各地主若認有未受分配足額之房屋或土
    地之情形，各地主應基於其互易契約對理想公司主張之，尚
    非逕對土地所有人為請求。
  7.就原告主張理想公司將公共設施預定地土地分別登記於被告
    、乙○○及其他地主名下，並製作之公共設施預定地分配表
    ，足證26位地主間確實有合夥之合意云云。查理想段地號
    139、141 -1、141-2、142-1、962-2土地（及起訴狀原所列
    之其餘被告名下之土地），自被告等與安陽公司、國僑公司
    簽立合建之互易契約前，即自始為被告等所有，係因嗣後負
    責興建之理想公司，將被告等上開之土地（另包括其他地主
    之土地）規劃在其上興建公共設施（即市場停車場等）。因
    此，原告所稱公共設施預定地，分別登記被告三人、訴外人
    乙○○及其他地主等人名下，自非事實。
  8.原告另主張就68年12月2日「台南城中城大社區地主、建主
    座談會紀錄」記載，可推知26位地主間有一定之合意，否則
    應不可能順利申請變更地目云云。惟所謂之合意所指為何？
    各地主間合夥之合意是否為申請變更地目之唯一條件？茲以
    本件兩造及訴外人均與理想公司簽立合建之互易契約觀之，
    各地主均在其所有土地上有建築之意思，故渠等均有變更地
    目之需求，而願意提供相關資料向市政府申請變更地目，此
    與各地主間是否先有合夥之合意係屬二事，故原告以各地主
    均同意申請變更地目而引為合夥之依據，甚為牽強。
  9.原告雖以坐落台南市○○區○○段地號996、997土地由所有
    人乙○○、吳松吉、吳世卿、吳世澤委託原告出售後，分配
    予其所主張之合夥人云云，並提出買賣契約書及分配表各乙
    份為兩造間有合夥關係之證明乙節，惟查：
    (1)依原告訴之聲明，其主張之合夥人有26人，然前揭分配表
      所載之受分配人僅20人，而陳雙真、吳陣、吳和順、黃拋
      錠、吳朝雄、吳文石等6人均未列入，與訴之聲明所列合
      夥人顯然不符。苟如聲明所示之26人確有合夥關係，何以
      原告所提出之價金分配表，未將其所主張之全體合夥人列
      為受分配人？益見，其所提出之前揭分配表顯無法證明其
      所主張之合夥事實。
    (2)原告所提出之前揭分配表，係依理想公司製作「公共設施
      預定分配表」，其上所載佔總提供面積比例計算所製作。
      惟查：
      上開公共設施預定地分配表之左側繪製有第55區、56區
        、57區、58區之地號面積等。而其中第58區第60區間（
        原超市預定地）理想段地號996、997、面積1625.64㎡
        為乙○○及吳世卿、吳世澤、吳松吉共有之土地，即為
        系爭買賣契約出售之土地。
        然理想段地號996、997土地於79年5月1日重測前為溪心
        寮段874-435號、000-0000號，並於79年7月9日完成重
        測登記。則原告所提由理想公司製作之「公共設施預定
        地分配表」既已依重測後之理想段地號996、997號製作
        ，其所製作之時間自應為79年7月9日重測登記以後。
     惟依鈞院77年訴字第2067號、77年訴字第1935號案件中
       理想公司均陳述，台南市安南區溪心寮社區，係於民國
       71年5月間建築完成，並向地政機關辦理保存登記完畢，
       理想公司係於75年3月4日經主管機關命令解散在案。足
       認，理想段地號996、997之土地於79年7月9日重測登記
       後，理想公司不可能有繼續營業之事實。從而，原告主
       張「公共設施預定地分配圖」為理想公司所製作，顯然
       虛偽不實。
   (3)而93年間乙○○、吳世卿、吳世澤、吳松吉出售理想段地
     號996、997土地所製作之價金分配表，非惟與其所主張之
     合夥人不符，且已完全排除理想公司依各合建契約所可分
     配之土地，顯然係部份地主事後為解決系爭土地因理想公
     司無法履行契約之處分行為。與原告所主張69年間兩造合
     夥關係之存否，自無關連。
  10. 就證人戊○○於97年5月23日之證述：「（問）是否瞭解地
     主與理想公司之間的關係？（答）是合建關係，是全部地
     主一起合建，建案土地約二十幾甲，剛開始是地主與國喬
     建設合建，但國喬倒閉，莊氏建設接手，資金不足，就找
     理想建設。合建簽約過程我沒有參加，我知道的情形都是
     理想建設的人告訴我的，簽約過程我沒有參加。... 使用
     執照是完工後，由建築師向政府申請使用執照，我沒有參
     與申請過程，我是根據最後使用執照申請下來結果做的。
     地主與建設公司之間的簽約過程我沒有參與，我是從房屋
     快要完工時，要辦理土地分割時才開始參與建案，那時在
     申請使用執照，使用執照下來後我才可以辦理土地分割、
     保存登記。」。而本件使用執照係70年間核發，足認，證
     人戊○○承辦系爭土地移轉等事項，係在原告所主張發生
     於69年合夥契約之後，自無法證明原告所主張之事實。
  11. 證人乙○○於97年5月23日之證述：「996土地是我名字，
     當初土地是我們兄弟共有的，掛我的名字，但實際上是我
     大哥吳宏源在處理，後來我大哥去世，我瞭解的情形不多
     。地主提供土地給建設公司去蓋屋，但後來沒有蓋好，所
     以現在土地是空地，但是還是登記在我的名下，996土地以
     前是魚塭，大家都承認是共有，但沒有與建完成，後來就
     將土地出售，依照比例分配。... 最初與建商合建的情形
     我也不清楚，都是我大哥處理的，我只知道我們兄弟之間
     有分得幾間房屋及後來出售的情形。（問）請問證人吳，
     是否知道當被土地共有情形？哪些人是共有人？（答）共
     有人是誰、共有情形如何我都不清楚，我是請原告計算之
     後，我照原告計算出來結果發支票給地主。」。證人乙○
     ○雖稱大家都承認共有，但對本件共有人及共有情形均稱
     不清楚，其陳述前後已有矛盾。然依乙○○及其兄吳宏源
     與理想公司就其所有土地上之魚塭計算賠償金並有單獨領
     取之事實，果若依原告主張69年成立合夥關係，則乙○○
     、吳宏源自不可各別與理想公司協議相關補償金並單獨取
     得。足見，證人乙○○前揭所證述之共有情形與其於69年
     間基於地主身份單獨向理想公司請求地上物補償金之事實
     ，已生齟齬。益證69年間，各地主與理想公司合建前，並
     無合夥之事實。
  12. 按合夥為二人以上互約出資以經營共同事業所組成之團體
     ，與個人有別。故以合夥名義與他人所訂之契約，契約關
     係應係存於合夥與該他人之間，而非存於各合夥人個人與
     該他人之間，最高法院89年台上字第905號判例參照。查本
     件果依原告所主張除被告等三人以外之地主，均有合夥契
     約存在，自應以合夥名義與委託合建之建設公司簽約，自
     不可能僅依個人名義與建設公司簽訂互易契約，且於理想
     公司因合建所衍生之紛爭時，亦均以個人個別事由與之爭
     執，亦足認除與建設公司間合建之外，各地主間確無合夥
     關係存在。
  (四)聲明：
  1.原告之訴駁回。
  2.訴訟費用由原告負擔。
四、本件兩造不爭執之事項在於：
  (一)坐落台南市○○區○○段139、141-1、141-2、142-1、962-
    2等五筆土地（下稱系爭土地）之登記所有權人為被告吳聰
    文。（補字卷26、31、32、36、64頁土地登記謄本）
  (二)被告甲○○、吳聰文、丙○○於67年4月25日與安陽建設股
    份有限公司（下稱安陽公司）、國僑建設股份有限公司（下
    稱國僑公司）簽訂互易建設契約書，就契約書附表所示之土
    地由安陽公司、國僑公司出資興建房屋，雙方依契約書第3
    條比率分配房屋，並約定由理想建設股份有限公司（下稱理
    想公司）為安陽公司、國僑公司之連帶保證人。（卷(一)第
    30-36頁契約書）
  (三)吳宗昆、吳松吉於69年12月28日與理想公司、莊氏建設股份
    有限公司（下稱莊氏公司）簽訂互易建設契約書，就契約書
    附表所示之土地由理想公司、莊氏公司出資興建房屋，雙方
    依契約書第3條比率分配房屋，但理想公司並未依約完成所
    有房屋之興建。（補字卷第80-89頁契約書）
  (四)台南城中城大社區地主、建主於68年12月2日召開座談會。
    （卷(一)座談會紀錄）
  (五)就台南市安南區理想里興建活動中心乙節，分別於81年5月
    22 日、同年8月25日於理想里長宅召開會議，並於同年8月
    25日簽訂同意書，同意理想段875地號土地無償提供市府興
    建活動中心及市場。（補字卷第91-96頁）
  (六)理想公司與莊氏公司於79年間以吳新竹、吳松吉、吳峻志為
    被告，提起土地所有權移轉登記訴訟，經本院以79年度訴字
    第548號、台灣高等法院台南分院以80年上字第197號、最高
    法院以82年度台上字第1275號、台灣高等法院台南分院以82
    年上更(一)字第58號判決確定在案。復於86年間以吳聰文、甲
    ○○、丙○○、乙○○為被告提起所有權移轉登記訴訟，經
    本院以86年度訴字第322號、台灣高等法院台南分院以88年
    度抗字第95號駁回理想公司、莊氏公司之訴確定在案。
  (七)乙○○、吳世卿、吳世澤、吳松吉就乙○○所有之台南市○
    ○區○○段996地號及吳松吉、吳世卿、吳世澤所有之同段
    997地號，並委由原告為其代理人與訴外人郭建成簽訂買賣
    契約。（卷(一)50-51頁不動產買賣契約書）
  (八)上開理想段996、997地號土地出售後，售得價金由乙○○簽
    發台南六信淵東分社（現為元大銀行）之支票，分別交由丁
    ○○等人所兌領（卷(二)27－30頁客戶往來交易明細、分配明
    細、卷(二)24頁筆錄）。
五、本件兩造所爭執者，在於：(一)本件當事人適格是否有欠缺？
    (二)原告、被告及楊吉源、吳新竹、吳松吉、乙○○、陳雙真
    、吳世澤、吳世卿、吳翰招、吳宏原、陳蛋、吳溪泉、吳宗
    昆、吳鑄堂、吳忠、謝丁標、吳子忠、吳俊志、吳陣、吳和
    順、黃拋錠、吳朝雄、吳文石、吳聰文、丙○○等，就系爭
    土地是否有合夥關係存在？
  (一)有關當事人適格部分：
    1.按當事人適格為訴權存在之要件，屬法院應依職權調查之
      事項。又合夥財產係合夥人全體公同共有，合夥並無獨立
      之人格，其因合夥事務涉訟者，應由合夥人全體為原告或
      被告，其當事人始稱適格。查原告主張系爭5筆土地為楊
      吉源等26 人因合夥與理想公司合建，其尚登記於被告吳
      聰文名下而未分配予其他合夥人之土地，是依原告主張其
      於本件所請求者，為系爭5筆土地屬於合夥財產，依民法
      第668條規定，應由合夥人全體公同共有。惟原告提起本
      件確認系爭5筆土地為合夥財產由全體合夥人公同共有，
      並未以其他合夥人全體為共同原告或被告，僅由合夥人中
      之原告一人對被告三人起訴，請求確認系爭5筆土地為合
      夥人26人所公同共有，於當事人適格自有欠缺，並不合法
      。
    2.原告固引用最高法院54年度台上字第2035號判例，主張本
      件起訴並未涉及共有物處分及對公同共有物之其他權利行
      使行為，應屬合法云云。然查：上開最高法院54年度台上
      字第2035號判例意旨略以：「民法第八百二十八條第二項
      所定應得公同共有人全體之同意者，係指對公同共有物之
      處分或對公同共有物其他權利之行使而言，然公同共有物
      之管理權與公同共有物本身之權利有別，確認管理權之有
      無，並非公同共有物之處分行為，亦非對公同共有物之其
      他權利行使行為，應無民法第八百二十八條第二項之適用
      ，而被上訴人未得其他派下同意而提起本件確認管理權之
      訴，仍應認其當事人之適格並無欠缺。」該判例之請求原
      因事實係確認祭祀公業管理人管理權之有無，與本件原告
      請求確認者，係系爭土地是否合夥財產，涉及公同共有物
      之權利本身，尚非僅係公同共有物之管理權，兩者指涉之
      事實並不相同，則原告據上開判例主張其當事人適格無欠
      缺云云，自有誤會。
  (二)有關系爭土地是否合夥財產部分：
    原告主張系爭土地為合夥財產，無非係以楊吉源等26人成立
    合夥契約，由合夥人提供土地與理想公司合建，合夥人與
    理想公司訂有互易建築契約，有房地分配比例圖、地主建主
    座談會紀錄、籌建社區活動中心會議紀錄、乙○○出售理想
    段996、997地號後之價金分配資料等件為證（卷一91頁以下
    原告書狀參照），然為被告所否認，並以前開情詞置辯。經
    查：
    1.原告所提出之房屋計算分配面積表及公共設施預定地分配
      表，經原告主張係理想公司所製作，然查理想公司或其關
      係人與各地主間曾於本院有多件訴訟（本院79年度訴字第
      548號、77年度訴字第1935號、77年度訴字第1983號、77
      年度訴字第1984號、77年度訴字第2067號、86年度訴字第
      322號），經本院調閱上開79年度訴字第548號、86年度訴
      字第322號卷宗後，查明當時之原告理想公司或廖中山（
      主張自理想公司與莊公司氏受讓債權之人），均係以理想
      公司與各地主分別成立合建契約為由，提起訴訟。又本院
      86年訴字第322號中，理想公司對被告及乙○○主張公共
      設施用地已遭主管機關禁建，作為無法興建之理由，足認
      上開理想公司所製作之分配表，係本於理想公司與各地主
      間之合建契約所製作，是自該房屋計算分配表、公共預定
      第分配表等資料，僅足認各地主間與理想公司有個別之合
      建契約，尚無法據此足認各地主間有合夥之意而共同提供
      土地合建。
    2.原告另主張依68年之座談會紀錄（卷一45頁以下），地主
      間有一定之合意，申請變更地目，共同開發土地云云。然
      查上開座談會係因國僑建設公司無法完成承建社區之工程
      ，由莊氏理想建設公司名義個別更換新約，對各地主所為
      之說明（參卷一46、47頁紀錄），而地主均係個別出席，
      席間並未提起此係地主全體合夥，僅由區長提及如果建照
      被吊銷將恢復原來魚塭地目，為確保雙方（建設公司與地
      主）之利益，儘快在期限內共同合作（卷47頁區長報告部
      分參照），是據此座談會紀錄，僅足知悉當時係要求各地
      主與國僑公司訂立之契約書退還各地主，並與莊氏理想公
      司訂定新契約，且係個別訂定契約，尚無法據此足認各地
      主間有何合夥提供土地之意思。
    3.原告另主張被告甲○○及其他地主於81年8月25日出具同
      意書，無償提供土地興建活動中心及市場（卷一49頁同意
      書），然如前所述，地主與理想公司係個別成立合建契約
      ，同意提供土地由理想公司整體規劃，則縱被告甲○○與
      其他地主提出該同意書，亦係本於其與理想公司原先之合
      建契約，尚無法推認此即可證明地主間之合夥契約存在。
      況如真係地主間之合夥，即應由所有地主全部署名同意，
      方符合合夥財產應由全體合夥人同意之後始能處分之原則
      ，是認原告主張亦不足採。
    4.乙○○、吳松吉等人於93年間出售理想段996、997地號土
      地，並將價金分配與其他地主等情，固有原告提出之乙○
      ○帳戶明細、分配各地主金錢與日期明細表（卷二29、30
      頁）為證，然上開價金所得分配之人依原告表列僅20人，
      與原告所主張之合夥人26人並不相同，且原告亦自承該分
      配係依據當初提供土地給理想建設公司之比例分配（卷二
      7頁筆錄），再參照證人乙○○證述：土地出售委託原告
      處理，土地賣完之金額亦委託原告算出金額，依照表將賣
      得土地之金額開支票交給表上之人，最初與建商合建之情
      形證人也不清楚（卷二13頁筆錄），足認該售出土地價金
      之分配，係原告依照理想公司製作之房屋比例分配表，按
      該比例分配價金予各地主，則該分配亦係基於各地主與理
      想公司間之合建契約，所為分配，並非基於地主間之合夥
      。
    5.再依證人戊○○代書之證詞，理想公司與地主間之關係是
      合建關係，是全部地主一起合建，建案土地約二十幾甲，
      剛開始是地主與國喬建設合建，但國喬倒閉，莊氏建設接
      手，資金不足，就找理想建設。合建簽約過程證人並無參
      與，但因辦理土地分割登記，有保管部分資料等情（卷二
      9－10頁筆錄），依證人戊○○提出之圖面資料，亦可看
      出被告三人依合建契約提供之土地與其所後所分得土地建
      物之分配情況（卷二證物袋內圖面資料），是證人戊○○
      並未參加合建簽約過程，其固可說明被告提供合建之土地
      與合建後取得房屋之分配情形，然就當初是否所有地主一
      同合夥等一事，證人戊○○之證詞並不足以作為相關之認
      定。
    6.綜上所述，依原告提出之上列證據，並無法證明當初合建
      之時，所有地主係基於合夥之意，共同提供土地，與理想
      公司成立合建契約，依本院調閱前開各項卷宗及調查事證
      之結果，足認係各地主間與理想公司個別成立合建契約，
      而由理想公司作為興建一個社區之整體規劃，再按該規劃
      ，依各別合建契約進行房屋之分配。從而，原告主張各地
      主間有合夥關係，確認系爭5筆土地為合夥人所公同共有
      ，並無理由，不應准許。然原告是否得本於合建契約或其
      他法律關係對被告為何請求，則屬二事，附此說明。
六、綜上所述，原告主張被告與楊吉源等為合夥人，請求確認系
    爭5筆土地為合夥人公同共有，其起訴之當事人適格尚有欠
    缺。又依原告提出之事證，尚不足以認定兩造與楊吉源等26
    人為合夥人，從而，原告請求確認系爭5筆土地為合夥人楊
    吉源等26公同共有，自屬無據，不應准許。
七、兩造其餘之攻擊或防禦方法及未經援用之證據，經本院斟酌
    後，認為均不足以影響本判決之結果，自無逐一詳予論駁之
    必要，併此敘明。
八、結論：本件原告之訴為無理由，依民事訴訟法第78條，判決
    如主文。
中    華    民    國    97    年    7     月    18    日
                  民事第二庭    法    官  蔡孟珊
以上正本證明與原本無異。
如對本判決上訴，須於判決送達後20日內向本院提出上訴狀，並
依民事訴訟法第77條之16繳交上訴費用。
中    華    民    國    97    年    7     月    18    日
                                書 記 官  吳幸芳


司法院資訊處製作；財團法人民間司法改革基金會備份。
